【裁判字號】    90,易,387
【裁判日期】    901031
【裁判案由】    傷害
【裁判全文】
臺灣基隆地方法院刑事判決                            九十年度易字第三八七號
    公  訴  人  臺灣基隆地方法院檢察署檢察官
    被      告  丙○○
    選任辯護人  趙平原
    被      告  戊○○
    選任辯護人  葉春生
右列被告等因傷害案件，經檢察官提起公訴（八十九年度偵字第三八四○號）暨移送
併案審理（九十年度偵續字第三六號），本院判決如左︰
    主  文
丙○○傷害人之身體，累犯，處拘役柒拾日，如易科罰金，以佰元折算壹日。
戊○○傷害人之身體，處拘役伍拾日，如易科罰金，以佰元折算壹日。
    事  實
一、丙○○曾因違反稅捐稽徵法及偽造文書等案件，經法院分別判處有期徒刑三月、
    七月確定，合併定執行刑為有期徒刑九月，於民國八十七年十月二十六日執行完
    畢。緣丙○○與戊○○係鄰居，同住基隆市○○區○○街海洋大學世界社區，於
    八十九年八月二十日下午五時許，在前開社區內，因戊○○質問丙○○有無騷擾
    其妻丁○○致引發口角爭執，二人竟各自基於傷害人身體之故意，徒手毆打對方
    ，戊○○並於毆打丙○○過程中恫稱：「打給你死」（閩南語），丙○○因此受
    有臉部及左手臂多處瘀裂傷等傷害，而戊○○則受有手腕及雙腳多處瘀裂傷等傷
    害。
二、案經丙○○、戊○○告訴基隆市警察局第二分局報告臺灣基隆地方法院檢察署檢
    察官偵查起訴。
    理  由
一、訊據被告丙○○、戊○○均承認於右揭時間、地點發生言語及肢體衝突，被告戊○○並坦承徒手毆打被告丙○○成傷，惟辯稱因被告丙○○長期騷擾其妻丁○○
    ，伊當時係要被告丙○○不要再騷擾其妻，被告丙○○便先出手毆打伊，伊始出
    手回擋，並未出言「打給你死」等語；被告丙○○則辯稱當時被告戊○○一言不
    發就從背後出手毆打其後腦，其根本沒有還手餘地，被告戊○○事發後並未立即
    驗傷，應非於雙方爭執中所受傷，且證人丁○○及乙○○均蓄意袒護被告戊○○
    云云。經查：
(一)有關被告丙○○、戊○○互以徒手毆傷對方，被告戊○○並口出「打給你死」等
    情，業據證人丁○○、乙○○及甲○○證述明確，證人乙○○於本院調查中證稱
    ：「我是在跑過去的路上有看到他們（指被告二人）在互毆」（本院九十年七月
    九日訊問筆錄參照）；證人丁○○則證稱：「到了他們打架的現場，他們還在地
    上翻滾拉扯扭打」（本院九十年七月二十六日訊問筆錄參照）等語，核與被告二
    人之供述情節相去不遠，復有行政院衛生署基隆醫院驗傷診斷書及照片十張（被
    告丙○○部分四張、被告戊○○部分六張）存卷可稽，則被告丙○○若未出手毆
    打被告戊○○，被告戊○○豈有無端受有手腕及雙腳多處瘀裂傷之理？而證人乙○○、丁○○若有心迴護被告戊○○，僅須證述被告戊○○遭被告丙○○毆打即
    可，衡情應無證稱被告二人互毆之理。至證人甲○○經本院多次傳喚均未到庭，
    彼雖於偵查中證稱僅目睹被告戊○○毆打被告丙○○，然證人甲○○陳稱到達案
    發現場時，被告二人已翻滾倒臥地面，足見其並未目睹全部過程，自不能以其片
    段證述而據為有利被告丙○○之認定。
  (二)又正當防衛必須對於現在不法之侵害始得為之，侵害業已過去，即無正當防衛可
    言。至彼此互毆，又必一方初無傷人之行為，因排除對方不法之侵害而加以還擊
    ，始得以正當防衛論，故侵害已過去後之報復行為，與無從分別何方為不法侵害
    之互毆行為，均不得主張防衛權（最高法院三十年上字第一○四○號判例、八十
    三年度臺上字第四二九九號判決意旨參照）。查本案被告二人互指對方先出手傷
    人，然均未能提出任何證據或證據方法以實其言，且口角爭執後進而互有肢體衝
    突尚與社會常情無違，因無從分別何方先為不法侵害，本案被告二人自均不得主
    張正當防衛以圖免責。
  (三)本案事證明確，被告二人之犯行均堪認定，應依法論科。
二、
  (一)按「行為後法律有變更者，適用裁判時之法律。但裁判前之法律有利於行為人者
    ，適用最有利於行為人之法律」，刑法第二條第一項定有明文，究中所稱之「法
    律」固應係指實體法而言（司法院院字第一八五四號解釋意旨參照），然並非依
    憲法第一百七十條所制定之刑事實體法全部條文均該當此處所稱之「法律」，仍
    須以個別刑事實體法條文之變更是否屬於規定「刑罰」之實體法有所變更為標準
    而加以判斷，此自保安處分（刑法第二條第二項）、褫奪公權（刑法施行法第二
    條）、程序法均採從新原則，毋需另為新舊法之比較自明。次按刑法為顧及受刑
    人之各種境遇情狀，對於受短期自由刑及罰金刑宣告之受刑人，因限於各種特殊
    原因以致客觀上不能執行或難以執行原宣告刑時，為避免短期自由刑可能產生之
    弊病，准許受刑人在符合法定條件下，得為易刑處分，刑法第四十一條之易科罰
    金、第四十二條之易服勞役及第四十三條之易以訓誡，即係此種關於執行刑罰之
    易科標準，由於事關刑事執行，且與刑罰法律之變更無涉，自應當然適用裁判時
    之新法，而無比較新舊法之問題，最高法院二十九年上字第五二五號、第二三二
    九號判例均同此旨。經查本案被告二人犯罪後，刑法第四十一條於九十年一月十
    日經總統以華總一義字第九○○○○○三八○○號令修正公布，並於同年月十二
    日正式生效施行，根據該修正條文之立法理由係以「原條文以最重本刑三年為限
    ，放寬為五年，因為眾多最重本刑五年之罪如背信、侵占、詐欺等，在當今日新
    月異工商社會中，誤觸法網者眾；基於刑法『從新從輕』主義，目前罪刑確定尚
    未執行者，罪刑確定正在執行者均適用之」，亦足證立法者認為僅有罪刑確定尚
    未執行者、罪刑確定正在執行者始有基於「從新從輕」原則為新舊法之比較適用
    ，至若罪刑尚未裁判確定者，當然直接適用裁判時之新法即可，斷無僅以刑法第
    四十一條係屬刑事實體法之規定，一律強加援引刑法第二條第一項規定進行新舊
    法之比較，是本院認無贅論如何比較新舊法之問題，合先敘明。
  (二)核被告二人所為，均係犯刑法第二百七十七條第一項傷害人之身體罪。被告戊○○於實施傷害行為過程中，出言恐嚇被告丙○○之危險行為，為傷害之實害行為
    所吸收，不另論罪。查被告丙○○前曾受如事實欄所載有期徒刑之執行，此有臺
    灣高等法院被告全國前案紀錄表附卷可考，其於有期徒刑執行完畢後五年以內，
    再犯本件最重本刑為有期徒刑以上之刑之罪，為累犯，應加重其刑。爰審酌被告
    二人均值壯年，不思正途解決紛爭，互以傷害對方身體洩憤，實屬非是，併其犯
    罪動機、方法及犯後態度等一切情狀，分別量處如主文所示之刑示懲，併均諭知
    易科罰金之折算標準。
三、據上論斷，應依刑事訴訟法第二百九十九條第一項前段，刑法第二百七十七條第
    一項、第四十七條、第四十一條第一項，罰金罰鍰提高標準條例第一條前段、第
    二條，判決如主文。
本案經檢察官黃士元到庭執行職務。
中      華      民國    九十      年      十      月    三十一    日
                                  臺灣基隆地方法院刑事第二庭
                                      審判長法  官  邱 志 平
                                            法  官  陳 志 祥
                                            法  官  楊 皓 清
右正本證明與原本無異。
對於本件判決如有不服，應於收受送達後十日內，向本院提出上訴書狀，上訴於臺灣
高等法院，並按他造當事人之人數附具繕本。
                                            書記官  邱 李 和
中      華      民      國    九十      年     十一     月      一      日
附錄論罪法條
刑法第二百七十七條第一項：
傷害人之身體或健康者，處三年以下有期徒刑，拘役或一千元以下罰金。


司法院資訊處製作；財團法人民間司法改革基金會備份。
